臺灣高等法院刑事裁定
111年度毒抗字第1044號
抗  告  人
即  被  告  蔡明洋


                   （現於法務部○○○○○○○○附設勒戒    所觀
                  察勒戒中）
上列抗告人即被告因違反毒品危害防制條例案件，不服臺灣臺北
地方法院111年度毒聲字第694號，中華民國111年11月4日所為觀
察、勒戒裁定（聲請案號：臺灣臺北地方檢察署111年度聲觀字
第625號、110年度毒偵字第4218號），提起抗告，本院裁定如下
：
    主  文
抗告駁回。                                              
    理  由
一、原裁定意旨略以：抗告人即被告甲○○（下稱被告）基於施用
    第二級毒品甲基安非他命（下稱甲基安非他命）之犯意，於
    民國108年10月30日為警查獲前1週內某時許，在臺北市○○區
    ○○路000巷00弄00號住處內，以將甲基安非他命置於玻璃球
    內燒烤吸食煙霧之方式，施用甲基安非他命1次，嗣於108年
    10月30日16時許在臺中市○○區○○路0段000號前為警查獲，並
    扣得甲基安非他命1包，復徵得其同意採集其毛髮送驗結果
    呈甲基安非他命、安非他命陽性反應。前開事實，業經被告
    於偵查中坦承不諱，且經員警將於108年10月30日21時50分
    所採得被告之毛髮送請詮昕科技股份有限公司檢驗結果，確
    呈甲基安非他命、安非他命陽性反應等情，有勘察採證同意
    書、詮昕科技股份有限公司108年11月15日濫用藥物檢驗報
    告（原樣編號：E108593）、臺中市政府警察局第五分局偵
    辦毒品案件尿液檢體對照表、尿液檢體委驗單、代號與真實
    姓名對照表（檢體編號：E108593）等附卷可查，足認被告
    前開任意性自白與事實相符，被告確有本案施用甲基安非他
    命犯行。再查被告前於91年間，曾因施用第二級毒品案件，
    經原審法院以91年度毒聲字第675號裁定令入勒戒處所觀察
    勒戒，於91年6月10日（原裁定誤植為91年6月3日，應予更
    正）執行完畢出所，其後未再受觀察勒戒或強制戒治之執行
    ；從而，被告本案施用甲基安非他命犯行距前次觀察勒戒執
    行完畢已逾3年，經審酌卷存事證，聲請意旨尚無違法；且
    聲請人斟酌被告前於本案偵查中經檢察官依法傳訊於111年4
    月19日、111年5月3日（均為星期二）到庭說明，並通知應
    攜帶相關資料到署以評估是否適宜參加戒癮治療，而被告雖
    曾提出診斷證明書，主張其因末期腎疾病，每週一、三及五
    須至匯安診所進行血液透析治療而請假，然審酌檢察官傳喚
    其到庭之上開日期均係星期二，顯然並未影響其治療之日程
    ，然被告仍拒不出庭，是應認其無正當理由不到庭，況其業
    因另案於111年6月2日入監執行，足見其已無從至醫療院所
    進行戒癮治療之可能，聲請人聲請法院裁定令被告入勒戒處
    所接受觀察、勒戒，以達戒癮治療之目的，並無濫用裁量權
    之情，從而，本件聲請為有理由，應予准許。爰依毒品危害
    防制條例第20條第1項、第3項、觀察勒戒處分執行條例第3
    條第1項規定（原裁定漏載，應予補充）及前揭說明，裁定
    被告施用施用甲基安非他命，應令入勒戒處所觀察、勒戒，
    期間不得逾2月等語。
二、抗告意旨略以：被告本案係於108年間所犯，前經臺灣臺中
    地方檢察署檢察官向臺灣臺中地方法院聲請被告應令入觀察
    勒戒處所施以觀察、勒戒，然經臺灣臺中地方法院判處公訴
    不受理，何以檢察官又於110年間向原審法院聲請令被告入
    觀察、勒戒處所施以觀察勒戒，更經原審法院核准。被告前
    此已受有觀察、勒戒，更曾於觀察勒戒執行完畢後3年內再
    犯，皆經判刑確定，故檢察官於臺灣臺中地方法院判處公訴
    不受理後，再向原審法院聲請令被告入觀察、勒戒處所施以
    觀察勒戒，對被告有失公平；甚且被告於本案並未同意鑑驗
    ，係遭員警強制抽血、剪髮，而此對被告亦極為不公，因為
    人若曾吸食毒品，一輩子頭髮皆會有毒品反應，而須無限遭
    受令入勒戒處所施以觀察勒戒之處分，毫無法理依據。故提
    起抗告請求撤銷原裁定，否則將此案件向司法院及監察院報
    告，並公諸大眾評論云云。
三、按犯毒品危害防制條例第10條之罪者，檢察官應聲請法院裁
    定，或少年法院（地方法院少年法庭）應先裁定，令被告或
    少年入勒戒處所觀察、勒戒，其期間不得逾2月；觀察、勒
    戒或強制戒治執行完畢釋放後，3年後再犯第10條之罪者，
    適用前2項之規定；毒品危害防制條例108年12月17日修正之
    條文施行前犯第10條之罪之案件，於修正施行後，審判中之
    案件，由法院或少年法院（地方法院少年法庭）依修正後規
    定處理，109年1月15日修正公布、同年7月15日生效施行之
    毒品危害防制條例第20條第1項至第3項、第35條之1第2款分
    別定有明文。次按毒品危害防制條例第20條第3項規定中所
    謂「3年後再犯」，只要本次再犯（不論修正施行前、後）
    距最近1次觀察、勒戒或強制戒治執行完畢釋放，已逾3年者
    ，即該當之，不因其間有無犯第10條之罪經起訴、判刑或執
    行而受影響（最高法院109年度台上大字第3826號裁定、109
    年度台上字第3826號判決意旨參照）。復按現行毒品危害防
    制條例對於「初犯」及「3年後再犯」之處遇，係採「觀察
    、勒戒」與「附命完成戒癮治療之緩起訴處分」併行之雙軌
    模式；觀察、勒戒處分，其立法意旨在幫助施用毒品者戒除
    毒癮，性質非為懲戒行為人，而係為消滅行為人再次施用毒
    品之危險性，所導入一療程觀念，針對行為人將來之危險所
    為預防、矯治措施之保安處分，以達教化與治療之目的，可
    謂刑罰之補充制度，從而其雖兼具剝奪自由權利之性質，卻
    有刑罰不可替代之教化治療作用，而非懲罰，並屬強制規定
    ，除檢察官審酌個案情形，依同條例第24條第1項為附命完
    成戒癮治療之緩起訴處分外，凡經檢察官聲請法院裁定將被
    告送勒戒處所觀察、勒戒者，法院僅得就其聲請審查被告是
    否有施用毒品之行為，以及被告是否為「初犯」或「3年後
    再犯」而為准駁之裁定，並無自由斟酌改以其他方式替代或
    得以其他原因免予執行之權，法院原則上應尊重檢察官職權
    之行使，僅就檢察官之判斷有無違背法令、事實認定有誤或
    其他重大明顯瑕疵，予以有限之低密度審查。
四、經查：
　㈠被告上開施用甲基安非他命行為，業於被告於偵訊時坦承不
    諱，且經其同意為警採集之毛髮，經送請詮昕科技股份有限
    公司檢驗結果，確呈甲基安非他命、安非他命陽性反應等情
    ，有勘察採證同意書、詮昕科技股份有限公司108年11月15
    日濫用藥物檢驗報告（原樣編號：E108593）、臺中市政府
    警察局第五分局偵辦毒品案件尿液檢體對照表、尿液檢體委
    驗單、代號與真實姓名對照表（檢體編號：E108593）等附
    卷可查（見108年度偵字第32701號卷（下稱偵卷）第131、2
    39、137、139、141頁）。且被告前於91年間，曾因施用第
    二級毒品案件，經原審法院以91年度毒聲字第675號裁定令
    入勒戒處所觀察勒戒，於91年6月10日（原裁定誤植為91年6
    月3日，應予更正）執行完畢出所，其嗣後雖曾多次因施用
    毒品案件，經法院判處罪刑並執行完畢，然迄未再受觀察、
    勒戒或強制戒治等情，有被告前案紀錄表等在卷可考。是被
    告本案施用毒品犯行，距其最近1次觀察、勒戒執行完畢釋
    放即91年6月10日，已逾3年，核屬毒品危害防制條例條例第
    20條第3項所規定之「3年後再犯」。從而，原審依法核准檢
    察官聲請，裁定令被告入勒戒處所觀察、勒戒，於法自無不
    合。
　㈡再查，本案偵查中經檢察官依法傳訊被告於111年4月19日、1
    11年5月3日（均為星期二）到庭說明，且通知被告應攜帶相
    關資料到署以評估是否適宜參加戒癮治療，而被告雖曾提出
    診斷證明書，主張其因腎臟疾病，每週一、三及五須至匯安
    診所進行血液透析治療而請假（臺灣臺北地方檢察署110年
    毒偵字第4218卷第38、43-44、46頁參照），然檢察官傳喚
    其到庭之上開日期均係星期二，顯然並未影響其治療之日程
    ，被告仍拒不出庭，是應認其確係無正當理由不到庭，況其
    業因另案於111年6月2日入監執行，足見其已無從至醫療院
    所進行戒癮治療之可能，是檢察官因而向原審法院聲請裁定
    令被告入勒戒處所接受觀察、勒戒，以達戒癮治療之目的，
    並無濫用裁量權之情形。
　㈢被告雖執前詞提起抗告，惟查：
　⒈本件被告施用甲基安非他命之行為，前雖經臺灣臺中地方檢
    察署檢察官提起公訴，並經臺灣臺中地方法院以109年度易
    字第691號為公訴不受理之程序判決，惟此係因本件被告行
    為後，毒品危害防制條例業於109年1月15日修正公布，並於
    同年7月15日施行，原審法院認被告本件施用毒品之日期，
    詎其最近一次觀察、勒戒執行完畢釋放之日已逾3年，檢察
    官應依修正後毒品危害防制條例第20條第3項及第24條等規
    定，審酌被告個案情形，向法院聲請觀察、勒戒或為附條件
    之緩起訴處分，而非逕行起訴，且若檢察官未及審酌被告有
    無不適合附命完成戒癮治療等緩起訴處分之情形，而由原審
    法院依職權逕予觀察、勒戒，對被告亦屬不利或有失公平，
    故而以本件檢察官之起訴，有因訴訟繫屬後發生法律修正之
    情事變更，致法院不能為實體上之審理及判決，應認起訴程
    序違背規定，且無從補正，方為此不受理判決。其後檢察官
    考量無論是基於緩起訴處分戒癮治療之就醫可近性或向法院
    聲請觀察、勒戒，於住居所地執行將較有利於被告，而移轉
    管轄由臺灣臺北地方檢察署續行偵辦，該署檢察官並曾傳訊
    被告到庭說明以評估是否適合參加戒癮治療，惟被告卻無正
    當理由而不到庭，復因被告將於111年6月2日入監執行他案
    ，衡情亦無法進行戒癮治療，業如前述；而認本案業經檢察
    官審酌不適合給予被告附命完成戒癮治療等緩起訴處分，而
    應入勒戒處所觀察、勒戒，以此協助被告戒斷毒癮較為有效
    ，裁量應屬適法。被告主張本案施用甲基安非他命犯行，前
    既經法院為公訴不受理，又重啟此案再為聲請觀察勒戒，顯
    屬違法云云，自屬無據。
　⒉復按搜索，經受搜索人出於自願性同意者，得不使用搜索票，但執行人員應出示證件，並將其同意之意旨記載於筆錄，刑事訴訟法第131條之1定有明文。又檢察事務官、司法警察官或司法警察因調查犯罪情形及蒐集證據之必要，對於經拘提或逮捕到案之犯罪嫌疑人或被告，得違反犯罪嫌疑人或被告之意思，採取其指紋、掌紋、腳印，予以照相、測量身高或類似之行為；有相當理由認為採取毛髮、唾液、尿液、聲調或吐氣得作為犯罪之證據時，並得採取之，刑事訴訟法第205條之2固有明文，惟該條規定之意旨，係指在符合一定要件下，得違反犯罪嫌疑人或被告之意思，為干預身體之強制處分，例如由專業醫護人員依醫學上通常導尿程序採取尿液。至如經犯罪嫌疑人或被告同意採驗，即無該規定之適用。綜觀卷內資料，被告雖有於108年10月31日警詢筆錄中被問及「警方於108年10月30日21時50分，在本分局偵查隊採集你頭髮，是否由你同意後實行？」時，答以「不是。警方強制施壓叫我簽同意書後採集。」等語（見偵卷第99頁），另台中市政府警察局第五分局文昌派出所採集毛髮鑑定同意書之同意人欄位亦載有「108.10.31下午16:40甲○○拒簽當場權利告知」等字眼（見偵卷第133頁）；惟查本案於108年10月30日21時50分許，在臺中市政府警察局第五分局偵查隊執行採集毛髮前，已於勘察採證同意書上告知事項各欄填載：執行人員已依規定出示身分證件，並告知下列事項：「執行理由：因『毒品』案，有實施勘查採證之必要。勘查範圍：其他：『毛髮X2』。」，且被告確實於「同意人確實了解上述告知內容並出於自願同意」欄位簽名及按捺指印，有勘察採證同意書附卷可稽（見偵卷第131頁）；復觀諸被告於108年10月31日偵訊筆錄中，當被問及「你是否沒有同意警方對你採尿？」時，答覆略以「我洗腎沒有尿，我希望警方用驗血的方式，但警方說他們沒有在用驗血的，我就同意警方採集我毛髮」等語，另問及「你當時是同意警方對你鑑驗，只是你希望採行驗血的方式？」時，答以「是。」等語(見偵卷第235頁)。從而，被告既於勘察採證同意書上簽名同意進行勘察採證，且於偵訊程序中亦明確坦認其同意鑑驗，復未提出相關證據方法或具體說明員警係以強暴、脅迫、欺瞞或利誘等方式，強迫或誘使其同意採集毛髮，揆諸上開說明意旨，已符合自願性搜索之要件，自不得於採集毛髮後，翻覆辯稱未同意採集毛髮並空言指摘程序不合法云云。至依卷證資料，被告於本案中並未經抽血檢驗，抗告意旨辯稱遭強制抽血，恐有誤會。
　⒊考以施用毒品後於尿液、血液中可檢出之最大時限，與施用
    劑量、施用頻率、施用方式、施用者飲水量之多寡、個人體
    質、代謝情況、檢體收集時間點及所用檢測方法之靈敏度等
    因素有關，因個案而異，一般於尿液中可檢出之最大時限，
    古柯鹼為施用後1至4天、海洛因2至4天、嗎啡2至4天、大麻
    1至10天、安非他命1至4天、甲基安非他命1至5天、MDMA 1
    至4天、MDA 1至4天、Ketamine 2至4天，而毛髮檢驗對於長
    期性用藥程度及用藥模式能提供較詳細的訊息，並可補充其
    他檢驗方法如尿液檢驗僅能檢測短期用藥之不足，施用前述
    毒品後於毛髮中可檢出的時間，一般可達90天以上，業據行
    政院衛生署管制藥品管理局（現改制為衛生福利部食品藥物
    管理署）92年7月23日管檢字第0920005609號函示明確在案
    ，前揭詮昕科技股份有限公司108年11月15日濫用藥物檢驗
    報告顯示被告送驗之毛髮（全長約7公分，剪取約1.5公分進
    行檢測）確呈安非他命、甲基安非他命陽性反應，又依上開
    報告下方之備註：「毛髮每月生長速度約0.9-1.5公分，此
    檢驗報告有效追溯期為自採集日起往前推估約3個月內」等
    語，可認被告於108年10月30日21時50分許，採集毛髮回溯3
    個月內有施用甲基安非他命之行為，亦堪認被告108年10月3
    1日偵訊時所為自白屬實；抗告意旨辯稱人一生只需吸一次
    毒，一輩子頭髮皆會有反應云云，恐未考慮人體毛髮會生長
    代謝之客觀事實，上開所辯仍屬於法無據。且查被告於本案
    之前3個月內並無因施用毒品案件而受偵查追訴或令入觀察
    勒戒處所施以觀察勒戒，當無被告所謂無限重處之情事。
五、綜上各情相互酌參，原審以被告有施用甲基安非他命之行為
    ，依毒品危害防制條例第20條第1、3項及觀察勒戒處分執行
    條例第3條第1項規定，裁定被告應送勒戒處所觀察、勒戒，
    經核其認事用法，並無違誤；被告仍執前詞，提起本件抗告
    ，並無理由，應予駁回。
據上論斷，應依刑事訴訟法第412條，裁定如主文。　　
中　　華　　民　　國　　111 　年　　11　　月　　30　　日
                  刑事第十六庭  審判長法　官  劉嶽承
                                      法　官  王耀興
                                      法　官  古瑞君
以上正本證明與原本無異。
不得再抗告。
                                      書記官  林君縈
中　　華　　民　　國　　111 　年　　11　　月　　30　　日